臺灣高等法院刑事判決　　　　　　　　92年度上易字第2913號
自　訴　人　丙○○
　　　　　　周蔚任
　　　　　　林華華
　　　　　　　　　　　樓
上　訴　人　臺灣臺北地方法院檢察署檢察官
上　訴　人
即自訴人　　徐繼瑛
代　理　人　郭登富律師
　　　　　　張秀瑜律師
上　訴　人
即　被　告　戊○○ (即劉懿嬅)
上　訴　人
即　被　告　丁○○（原名黃賢正）
上二人共同
選任辯護人　杜英達律師
　　　　　　謝啟明律師
被　　　告　甲○○
　　　　　　林東立
上二人共同
選任辯護人　林秉欣律師
上　訴　人
即　被　告　乙○○
選任辯護人　胡坤佑律師
上列自訴人因被告詐欺等案件，檢察官及被告戊○○ (即劉懿嬅
)、丁○○（原名黃賢正）、乙○○不服台灣台北地方法院中華
民國92年7月22日第一審判決 (90年度自字第493號、89年度自字
第45號)，提起上訴，本院判決如下：
    主  文
原判決關於丙○○、周蔚任、林華華自訴部分撤銷。
上開撤銷部分自訴不受理。
    理  由
壹、90年度自字第493號自訴意旨略以：一、網安公司部分：(一)
    被告甲○○原為網安科技股份有限公司（下稱網安公司）之
    前任負責人，邵照鴻為財務經理。民國八十八年三月間被告
    乙○○經由甲○○居間交易，以每股十二元價購案外人林蔚
    東及施瑞東名下網安公司股份，共計十萬股，成為網安公司
    之股東，旋即甲○○於八十八年四月十五日主持董監事會議
     ，未經股東決議選任，使乙○○「遞補」原董事林蔚東之董
    事身分，取得網安公司董事身分。嗣乙○○之妻即邵照鴻與
    甲○○、乙○○共同偽造不實股東會議記錄，持以向台北市
    政府建設局申辦公司董事變更登記，使不知情之審核人員登
    載於其職務上掌管之「變更登記事項卡」等文件。(二)被告乙○○於取得網安公司之股東資格後，明知網安公司營運不佳
    ，財務狀況不良，且自公司成立以來均處於虧損狀態，竟與
    甲○○等人共同意圖為其不法之所有，偽稱網安公司股東常
    會已通過增資發行新股之決議而向不特定人募集認購網安公
    司增資新股。事實上甲○○、乙○○等人早在其所偽稱「決
    議增資」之股東常會前（即八十八年四月十七日），已於八
    十八年四月六日由乙○○出面以網安公司「增資主辦人」之
    名義 (按彼時乙○○尚未違法遞補為網安公司董事)，出面
    與北朝公司負責人戊○○（即劉懿嬅）簽訂股權分散包銷合
    約書，以總價新台幣（下同）一億三千萬元之代價由北朝公
    司擔任網安公司之「８８年增資股務代理人」，代為處理「
    增資股權分散事宜」，並約明由乙○○提供網安公司之營運
    計劃書及財務預估或其他相關剪報資料予北朝公司，而由被
    告戊○○、丁○○ (原名黃賢正）及楊忠偉等人以北朝公司
    名義負責對外向不特定人招募認股。(三)據被告戊○○於台北
    市調查處偵訊時所陳稱，其於八十八年四月間，以每股六十
    五元之代價，向乙○○購網安公司未上市股票二千張，總價
    一億三千萬元。被告等為使其股票價格飆漲，並由乙○○透
    過戊○○提供不實之資產負債表、財務報表及誆稱「網安公
    司之股本為一‧二億元；八十八年一至五月稅後純益淨值達
    一億四千七百多萬元及每股純益達十二元」等虛偽不實之股
    票利多宣傳資料刊登於鑫報等媒體，並以北朝公司之名義透
    過媒體對外廣為散佈網安公司之股票為「未上市新股王」、
    「股價及利潤：每股二一八元」及「預估上市掛牌時，承銷
    價至少為五百元／股」等誇大不實之消息。被告等並編製「
    網安公司投資案分析建議書」，誇稱網安公司在八十六年之
    ＥＰＳ３（每股盈餘）為十元，至八十八年時，ＥＰＳ３已
    達二十元；網安公司之價值在八十六年為三億九千九百萬元
    ，至八十八年時已達七億九千八百萬元；及「網安公司於八
    十五年成立至今，一年賺二個資本額，八十七年配３元，八
    十八年配１５元股利，預計八十九年底或九十年初於國內上
    櫃」。(四)被告等自八十八年四月二十四日開始即透過楊忠偉
    在金門日報上以北朝財經之名義，連續數日刊登「網安科技
    是未來新股王」之廣告，而對於非特定人公開招募販售網安
    公司之未上市股票。而被告乙○○、戊○○、丁○○及楊忠
    偉等人更於八十八年五月中旬，親赴金門浯江旅館舉行公開
    說明會，大肆誇飾網安公司之財務狀況、獲利能力等資訊，
    以及該公司已通過增資發行新股之決議之不實消息，蓄意哄
    抬股價，並強調投資者所認股票為「原始股」，誘使自訴人
    等不知情之投資大眾誤判網安公司之財務狀況且誤信其有增
    資之事實，而以每股九十八元之不合理高價認購網安公司之
    「增資新股」。(五)自訴人等於繳款認購網安公司之「增資新
    股」後，被告等即由王忠偉出面，交付自訴人等「網安公司
    之增資股領股憑條」，並交付自訴人等由網安公司股務室名
    義製作之「八十八年增資股領股憑條」，表示投資人將可於
    八十八年六月三十日持該領股憑條、身分證及印章等文件領
    取「增資股票」。並由甲○○與戊○○共同出具「切結書」
    及「股東印鑑卡」予投資人，保證投資人於過戶前所擁有之
    股東權益絕不受損。(六)網安公司監察人及其他股東發現被告
    等對外以增資之名行吸金之實的違法行徑後，隨即於八十八
    年七月二十一日召開臨時股東會，處置違法增資案失職人員
    ，會中決議：１、確認增資之方式、範圍、條件及時間均從
    未達成共識與決議；２、解除被告甲○○之董事長職務；３
    、確認被告乙○○遞補董事之身份因未經股東補選過程，當
    選程序不合法，自始無效；４、監察人林東立之身份因違背
    公司法規定，自始無效。網安公司並於八十八年七月二十三
    日由總經理李光陸及監察人張興中、陳志明具名，於媒體刊
    登聲明，表示依據資誠會計師事務所之財務報表及會計師查
    核報告書，「網安公司尚未達獲利盈餘標準」，市場謠傳該
    公司各種獲利預估，經查證甚多屬「捏造不實之報導」，並
    澄清網安公司並無增資計畫，該公司董事長甲○○之職務業
    經股東會及董事會解任，其無權代理網安公司之行為對公司
    不生效力。同年八月二日，網安公司再度登報聲明其公司執
    照、營利事業登記證、及三套印鑑章作廢。(七)被告等在以增
    資之名行吸金之實的違法行徑敗露後，竟仍不放棄謀取暴利
    之機會，繼續公開散佈上開不實訊息，利用經濟日報不知情
    之人員，於八十八年七月二十六日在經濟日報刊登廣告，略
    稱網安公司將於同年月二十九日召開股東臨時會，討論八十
    八年度現金增資案云云，並將該經濟日報之剪報影印後，以
    公告散發投資人方式，保證股票將如期過戶。然其後因被告
    圖違法增資之行動未能成功，根本無「增資新股之股票」可
    供交付投資人，不得已始以甲○○名下非屬增資股之「舊股
    票」替代，由戊○○轉交部分投資人。被告等所為顯係利用
    近年來之網路熱潮，以誆稱發行極具上漲潛力之網路公司新
    股為名，行詐騙投資大眾高價購買其舊股之實。二、喬福公
    司部分：(一)八十八年五月間，被告乙○○、戊○○、丁○○
    及楊忠偉持喬福電訊網路股份有限公司（下稱「喬福公司」
    ）「投資案分析建議書」向自訴人丙○○誆稱喬福公司所營
    事業與網安公司相同，公司資本額為「一億二千萬元」且喬
    福公司榮景可期，每股盈餘有四十元，致使自訴人丙○○信
    以為真，而以其本人及父親林綿出之名義，以每股九十八元
    ，每張（千股）九萬八千元之價格，買受四張喬福公司股票
    ，共交付被告三十九萬二千元。惟自訴人事後卻查知喬福公
    司事實上係被告乙○○（董事長）及其妻邵照鴻（董事）之
    個人公司，近年營收狀況不佳，似已長期未進行實際營業行
    為，且八十八年十月始增資為一千四百萬元，與被告當初所
    稱公司資本額為「一億二千萬元」相差近十倍，亦根本不可
    能有被告所稱每股最低四十元之盈餘。(二)被告等交付自訴人
    之上開喬福公司「投資案分析建議書」中所述之「ＴＥＬ系
    統」、「鎖碼」、「不能分機、竊聽、記錄（錄音）」、「
    銀行、金融安全管制系統」‧‧‧等公司產品介紹內容。經
    自訴人事後仔細對照被告等交付其他購買網安公司未上市票
    投資人之「網安公司投資案分析建議書」，竟發現其內容幾
    乎完全照抄，顯見被告等實際以一貫之技倆，誘使自訴人丙○○以顯不合理之價格購買該等實際上不具價值之未上市股
    票。因認被告等人涉有偽造文書、公開募集發行股票、使人
    誤信買賣股票及常業詐欺、戊○○、丁○○及楊忠偉擅自經
    營證券交易等罪嫌云云。
貳、89年度自字第45號自訴意旨略以：一、被告戊○○、丁○○
    為址設台北縣永和市○○路○段二四號二樓之北朝財經顧問
    有限公司之實際負責人，戊○○對外或以總經理或以經理等
    職位自稱。被告戊○○、丁○○二人實際從事未上市股票買
    賣業務，惟被告於從事銷售有關公司之未上市股票，卻散佈
    不實信息，使用不實資料使自訴人等誤信為真實，陷於錯誤
    予以買受多筆未上市股票，事後發現被告之詐術始知受騙，
    茲臚陳事證如下：（一）被告戊○○、丁○○於八十八年四
    月至七月間為圖銷售網安公司八十八年現金增資股票，竟與
    該公司董事長甲○○、監察人林東立、執行董事長乙○○等
    人串謀，由戊○○、丁○○二人提出「股價＆利潤：每股九
    十八元，暫定八十八年配股無償三百股（每股賺十元配三元
    ），預定八十九年配股無償一千股以上…以網安的獲利能力
    預估上市掛牌時，承銷價至少為每股一五○元…預估獲利…
    有近四倍之多」「一年賺二個資本額」，「網安科技，前五
    月每股純益十二元」，等不實資料，詐欺自訴人徐繼瑛以每
    股九八元買受網安公司股票二十票，自訴人周蔚任以每股九
    八元買受十張，自訴人林華華以每股一四八元買受三十張。
    惟查：1.網安公司於八十八年七月二十三日工商時報第三十
    五版刊登啟事「依八十八年三月十一日上年度，資誠會計事
    務所之（財務報表暨會計師查核報告書）本公司尚未達獲利
    盈餘標準，近來聞悉市場謠傳本公司各種獲利預估，經查證
    甚多屬捏造不實之報導，本公司謹此鄭重聲明：(１)、本公
    司現在並無增資計畫，任何人假藉本公司名義出售及流通之
    股票，概與本公司無涉。(２)、甲○○先生擔任本公司董事
    長職務，業經解任，…．無權代理本公司之行為，對本公司
    不生效力，應由其個人負責。(３)、本公司主要董、監事至
    今從未釋放其股票於市場流通買賣。」2.網安公司八十八年
    八月二日登報作廢該公司二套印鑑章。3.乃據網安公司前開
    聲明啟事，該公司並無八十八年現金增資，被告甲○○、戊○○、丁○○等人竟以網安公司八十七年增資股票予以充八
    十八年增資股票加以搪塞，並蓋用網安公司已聲明作廢之股
    票過戶印鑑章。4.網安公司尚未達獲利盈餘標準，易言之，
    該公司尚處虧損狀況，被告竟以不實資料稱「一年賺二個資
    本額」、「前五月每股純益十二元」等詐騙自訴人等。5.經
    查，前開股票流程係由甲○○、林東立交付乙○○，乙○○
    交付戊○○，戊○○交付自訴人等。自訴人係將股款交付戊○○。從而，有關被告戊○○、丁○○販售網安公司前開八
    十八年增資股票之詐欺行為，被告甲○○、林東立、乙○○
    、戊○○、丁○○等五人皆有犯意聯絡及行為分擔，應屬共
    同正犯。（二）八十八年十月間，被告戊○○、乙○○以迄
    八十八年九月三十日止資本額僅一百萬元之喬福電訊網路股
    份有限公司向自訴人林華華詐稱喬福公司每股盈餘有四十元
    ，產業與網安公司相同，使林華華誤信為真，以每張八萬五
    千元買受五十張喬福公司未上市股票，共計給付戊○○、乙○○二人四百二十五萬元，惟查，迄八十八年十月喬福公司
    始增資為一千四百萬元，足見不可能有每股四十元之盈餘，
    且據聞喬福公司近年來似無營業行為，足見，被告戊○○、
    乙○○二人係以不實信息詐欺自訴人林華華。綜上，被告等
    人涉嫌刑法第三三九條第一項詐欺取財罪嫌云云。
參、按自訴案件第二審應委任律師為代理人。修正刑事訴訟法自
    民國九十二年九月一日施行後，採強制委任律師為代理人之
    自訴制度，為自訴制度之重大變革，旨在限制濫訴，提高自
    訴品質，當無分別各審級而異其適用之理。總則編第四章第
    三十七條第一項明定：自訴人應委任代理人「到場」，在事
    實審之第二審同應適用。第三百六十四條規定：第二審之審
    判，除本章有特別規定外，準用第一審審判之規定，自亦應
    準用第三百十九條第二項、第三百二十九條第一項規定，由
    律師為代理人，提起第二審上訴。至自訴案件，被告不服第
    一審判決，提起第二審上訴，自訴人並未上訴，惟第二審為
    事實審，仍須由自訴代理人為訴訟行為。或認此有強迫自訴
    人選任律師為代理人之嫌，但自訴人既選擇自訴程序，即有
    忍受之義務，自應採肯定見解（最高法院94年4月26日第6、
    7次刑事庭會議決議、壹參照）。另按刑事案件，一經提起
    公訴、自訴或上訴而繫屬於法院，在該審級法院繫屬中，訴
    訟主體相互間即發生訴訟上之權利義務關係，此訴訟關係，
    法院與當事人均應受其拘束，故訴訟繫屬繼續中，訴訟關係
    固然存在，該繫屬法院自應加以審判，但一經終局裁判，審
    級訴訟關係即已消滅，從而自訴案件倘經繫屬之第一審或第
    二審法院為終局判決，原有審級之訴訟關係即歸於消滅，當
    事人若表示不服，提起第二審或第三審上訴，乃繫屬於另一
    審級之開始，與該上訴審發生另一審級之訴訟關係，刑事訴
    訟法施行法第七條之三前段復明定九十二年九月一日施行之
    修正刑事訴訟法施行前，已「繫屬於各級法院之案件」，其
    以後之訴訟程序，應依修正刑事訴訟法終結之。再參照刑事
    訴訟法第三十八條準用第三十條規定及司法院院字第一七五
    五號解釋，自訴人委任律師為代理人之委任狀，應於每一審
    級提出，案件於該審級終結後，原有委任效力即不復存在。
    則自訴案件已為第一審或第二審判決者，原有審級訴訟關係
    既歸消滅，其後提起上訴時，本諸舊程序用舊法，新程序用
    新法之一般原則，重新繫屬於上訴審之自訴案件，自訴人自
    應依修正後之規定委任律師為代理人。倘若自訴人未委任律
    師為代理人，第二審法院應裁定命其補正，且如裁定命自訴
    人委任律師為代理人後，自訴人仍不補正，本乎程序優先原
    則，即應依現行（即修正後）之刑事訴訟法第三百二十九條
    第二項規定，撤銷第一審判決，改判諭知自訴不受理（參見
    最高法院九十四年度台非字第四七號判決意旨）。
肆、本件第一審判決後，上訴人提起第二審上訴，修正刑事訴訟
    法既已施行，依首開說明，自訴人應依新法之規定，委任律
    師為代理人，惟自訴人丙○○、周蔚任、林華華三人均未委
    任律師為代理人，本院因而於九十四年八月三日、九十四年
    十月三日裁定命該自訴人三人於裁定送達後五日內補正委任
    律師為代理人，該裁定正本已於九十四年八月八日、九十四
    年十月七日、九十四年十月六日依序送達與自訴人丙○○、
    周蔚任、林華華，有送達證書三張在卷足憑。查該自訴人三
    人迄今仍未補正委任律師為代理人，揆諸前揭說明，自應由
    本院將原判決關於該自訴人三人自訴部分撤銷，另行諭知不
    受理之判決，並不經言詞辯論為之。
據上論斷，應依刑事訴訟法第369條第1項前段、第364條、第329
條第2項、第343條、第307條，判決如主文。
中　　華　　民　　國　　94　　年　　11　　月　　23　　日
　　　　　　　　　刑事第十五庭  審判長法　官  蔡永昌
　　　　　　　　　　　　　　　　　　  法　官  蔡國在
　　　　　　　　　　　　　　　　　　  法　官  張正亞
以上正本證明與原本無異。
不得上訴。
                                      書記官  鄭信昱
中　　華　　民　　國　　94　　年　　11　　月　　23　　日
